臺灣高等法院臺南分院民事判決
111年度建上字第2號
上  訴  人  冠賢機電股份有限公司

法定代理人  林建祥
訴訟代理人  沈昌憲律師
複 代理 人  楊惟智律師
訴訟代理人  陳澤嘉律師
複 代理 人  賴巧淳律師
被 上訴 人  六合營造股份有限公司

法定代理人  蔡耀淞
訴訟代理人  何永福律師
複 代理 人  吳奕麟律師
            陳惠敏律師
上列當事人間請求給付工程款事件，上訴人對於民國110年11月2
3日臺灣嘉義地方法院110年度建字第13號第一審判決提起上訴，
本院於111年9月27日言詞辯論終結，判決如下：
    主      文
上訴駁回。
第二審訴訟費用由上訴人負擔。
    事實及理由
一、上訴人主張：被上訴人承攬訴外人麗光科技股份有限公司（
    下稱麗光公司）「馬稠後麗光廠辦新建工程」（下稱麗光廠
    辦工程），將其中之機電工程工項（下稱系爭工程）發包予
    上訴人，並經兩造於民國107年10月4日簽訂工程契約書（下
    稱系爭契約），工程總價新臺幣（下同）37,214,000元。系
    爭工程於109年4月1日竣工，並經麗光公司與上訴人確認驗
    收合格，麗光公司並表明就上訴人施作之機電部分款項已全
    部給付被上訴人。被上訴人於109年7月16日前已給付上訴人
    15期工程款計33,492,601元，尚應給付上訴人工程尾款3,72
    1,399元，被上訴人以其與麗光公司水電項目追加減預算尚
    未釐清為由，拒絕給付。另就上訴人追加工程部分：「屋頂
    增設雨水排水口」、「太陽能配管預埋管已完成」、「增設
    緩降梯」、「3F-4F防煙垂壁」(下稱系爭追加工程)，被上
    訴人已向麗光公司請款，合計276,880元（含稅），卻以麗
    光公司未給付款項為由，拒絕給付。爰依系爭契約第7條、
    民法第490條、第491條規定，請求被上訴人給付3,998,279
    元及遲延利息（其中249,192元本息部分，未繫屬本院）等
    情，並陳明願供擔保，請准宣告假執行。
二、被上訴人則以：麗光公司僅給付第1期至第8期工程款全部及
    第9期工程款半數，其餘第9期工程款半數及第10期驗收交屋
    款尚未給付，履約保證金亦未退還。上訴人依系爭契約請求
    之前開款項，屬麗光公司與被上訴人間契約第10期驗收交屋
    款範圍，因尚未辦理驗收，麗光公司並於原審法院109年度
    建字第15號與被上訴人間就麗光廠辦工程糾紛事件中，主張
    被上訴人遲誤工期竣工，要求賠償逾期金額，其中缺失工項
    有上訴人施作部分，故尚未給付被上訴人驗收交屋款，依系
    爭契約第7條第5項後段及第6項約定，被上訴人拒絕給付等
    語，資為抗辯。
三、原審為上訴人一部勝訴，一部敗訴之判決（被上訴人就其敗
    訴部分未上訴，已告確定，不在本院審理範圍），上訴人就
    其敗訴部分不服，提起上訴，上訴聲明： ㈠原判決不利於上
    訴人部分廢棄。㈡被上訴人應再給付上訴人3,749,087元，及
    自起訴狀繕本送達翌日(110年4月1日)起至清償日止，按週
    年利率百分之5計算之利息。㈢願供擔保，請准宣告假執行。
　　被上訴人答辯聲明：㈠上訴駁回。㈡如受不利益判決，願供擔
    保請准免為假執行。
四、兩造不爭執事項：
  ㈠被上訴人承攬麗光公司麗光廠辦工程，並將系爭工程發包予
    上訴人，兩造於107年10月4日就系爭工程簽訂系爭契約，工
    程總價為37,214,000元。(原審卷第15至26頁、原審卷第207
    至217頁)
  ㈡系爭工程另有4項追加工程，即「屋頂增設雨水排水口」、「
    太陽能配管預埋管已完成」、「增設緩降梯」、「3F-4F防
    煙垂壁」（即系爭追加工程），工程款計263,695元，含稅
    價為276,880元。（原審卷第40、45-49、52頁）
  ㈢系爭工程驗收款（總工程款10%）為3,721,399元。(原審卷第
    191頁)
  ㈣系爭工程(含系爭追加工程)經麗光公司與上訴人確認驗收合
    格。（原審判決不爭執事項㈡）
  ㈤被上訴人於109年7月16日前已給付上訴人系爭契約第7條第7
    項第1至15期工程款計33,492,601元，即系爭契約第6條所約
    定工程總價37,214,000元之90%（不含系爭追加工程款）。
  ㈥上訴人以109年8月4日冠賢馬稠後麗光字第109080401號函向
    被上訴人請求系爭工程驗收款3,721,402元，被上訴人以109
    年8月14日六合馬稠後(工)字第10908141號函，以系爭契約
    第7條第6項約定及系爭追加工程款尚未釐清為由，拒絕給付
    。上訴人再以109年8月27日冠賢馬稠後麗光字第109082701
    號函向被上訴人併請求系爭追加工程款276,880元。(原審卷
    第27至30頁、第35頁、第37至52頁)
  ㈦麗光公司與被上訴人於109年7月21日召開協商會議，並於109
    年7月21日合意終止麗光廠辦工程合約。麗光公司僅給付被
    上訴人第1期至第8期工程款全部及第9期工程款之半數。(原
    審卷第31至33頁)
  ㈧上訴人於110年1月8日以冠賢馬稠後麗光字第110010801號函
    ，再向被上訴人請求給付系爭工程驗收款及系爭追加工程款
    ，被上訴人於110年1月13日以六合馬稠後(工)字第11001130
    1號函，引用系爭契約第7條第5項約定，主張因麗光公司尚
    未與被上訴人辦理結算，且正進行訴訟為由，拒絕給付。上
    訴人於110年1月8日以冠賢馬稠後麗光字第110010801號函詢
    麗光公司是否已給付被上訴人水電工程款，經麗光公司以11
    0年1月11日麗光字第1100111001號函復略以：麗光公司已於
    109年6月5日依合約約定，給付「第8期：廠房機電設備完成
    付總工程款5%」予被上訴人，是就合約內機電設備部分之工
    程款項，業已給付完畢；至麗光公司未支付尾款部分之主因
    為⒈系爭工程發生施工上之瑕疵，防火漆、防水層未施作等
    、⒉系爭工程有逾期情事等語。上訴人即以110年1月15日冠
    賢馬稠後麗光字第110011501號函，將麗光公司前開函復內
    容告知被上訴人，並請求被上訴人給付系爭工程驗收款及系
    爭追加工程款。(原審卷第53、55-58頁、第59頁、第199頁)
五、兩造爭執事項：
　  上訴人依系爭契約第7條、民法第490條規定，請求被上訴人
    應再給付3,749,087元，有無理由？
六、得心證之理由：
　㈠按民法所謂條件，係當事人以將來客觀上不確定事實之成就
    或不成就，決定法律行為效力之發生之一種附款。茍當事人
    非以法律行為效力之發生繫於將來不確定之事實，而僅以其
    履行繫於不確定之事實之到來者，則非條件，應解為於其事
    實之發生時，為權利行使期限之屆至。在此情形，若該事實
    之到來確定不發生，則應認其期限已屆至（最高法院109年
    度台上字第27號判決、108年度台上字第1260號判決參照）
    。
　⒈依不爭執事項㈠所示，兩造於107年10月4日就系爭工程簽訂系
    爭契約，則被上訴人對上訴人給付工程款之債務，於兩造簽
    訂系爭契約時即已發生。
　⒉又依系爭契約第11條約定：「甲方（即被上訴人，下同）對
    本工程各部份有隨時變更計劃或增減工程數量之權，並不因
    此停止本約之效力，惟變更時應先通知乙方（即上訴人，下
    同），乙方不得異議，因此發生工料數量有所增減時，應按
    本約所附工程估價單及工程單價分析表之單價計算之。如有
    新增工程項目其工料單價為本約所附單價表所無者，得由雙
    方議價商定之」等語(見原審卷第19頁)，堪認被上訴人就系
    爭工程有隨時變更計劃或增減工程數量之權，且系爭追加工
    程係屬系爭工程之追加工程一節，亦為兩造所不爭執（不爭
    執事項㈡），則系爭追加工程款之給付，亦應依系爭契約第7
    條付款辦法之約定。
　⒊而依系爭契約第7條付款辦法第5項約定：「驗收款支付：乙
    方履約事項應配合甲方整體工程進度要求；於甲方整體工程
    完工後，經查符合下列：取得建築使用執照接水接電完成或
    甲方查驗或驗收(屬可歸責於乙方之履約瑕疵或應改善事項
    ，乙方應派員進場修繕；經複驗合格且無履約爭議）由乙方
    採書面附保固書等文件通知甲方支付驗收款10%款項(期票45
    天）；其款項屬甲方業主應撥付者，應俟業主款項撥付甲方
    後，再行支付乙方」；第7項約定：「各施工階段付款期程
    ：完工後請款，乙方請款須開具合約書所載商號抬頭之足額
    發票請款，每期款項除第16期驗收款外，餘均開立期票30天
    。…⒗驗收完成後，甲方付總工程款之10%給乙方」等語(原審
    卷第17、18頁)，並參酌上訴人就前開約定所載「業主」即
    為麗光公司，及系爭契約第7條第5項驗收款係屬業主應撥付
    者等節亦不爭執（本院卷第49、86頁），堪認系爭工程（含
    系爭追加工程）之驗收款（即工程款10%)3,721,399元、27,
    688元部分（下稱系爭驗收款），應俟麗光廠辦整體工程完
    工，取得建築使用執照接水接電完成或被上訴人查驗或驗收
    ，並由麗光公司將款項撥付被上訴人後，被上訴人給付系爭
    驗收款之清償期始屆至。是上訴人主張系爭驗收款以系爭工
    程經麗光公司及被上訴人驗收合格時，期限屆至云云，並無
    可採。
　⒋上訴人雖主張兩造就系爭驗收款之約定，係隱含於不可歸責
    於被上訴人之情形下，俟麗光公司款項撥付被上訴人後之期
    限屆至時，被上訴人始有給付驗收尾款之義務，並不包括可
    歸責於被上訴人致麗光公司未撥付款項之情形，且此部分有
    契約漏洞存在，應為補充性解釋云云，惟為被上訴人所否認
    ，且綜觀系爭契約此部分之文義，除已明確表示當事人之真
    意，無須別事探求外，上訴人亦陳稱系爭契約係兩造立於對
    等地位所締結，則上訴人自已綜合評估考量整體風險，本其
    自主意思而為前開約定，上訴人復未就兩造另有真意，或於
    訂約時，依契約計畫顯然有應予訂定而疏漏未訂定之情事，
    致無法完滿達成契約目的等節舉證以實其說，則其前開主張
    ，並無可採，以尊重當事人自主決定契約內容之權利，避免
    任意侵入當事人私法自治之領域，創造當事人原有意思以外
    之條款。
　㈡又上訴人主張麗光公司已給付麗光廠辦工程機電部分之全部
    款項，被上訴人不得拒絕給付系爭驗收款云云，為被上訴人
    所否認。查：
　⒈依不爭執事項㈣、㈧所示，系爭工程（含系爭追加工程）雖經
    麗光公司與上訴人確認驗收合格，並經麗光公司以110年1月
    11日麗光字第1100111001號函復上訴人略以：麗光公司已於
    109年6月5日依合約約定，給付「第8期：廠房機電設備完成
    付總工程款5%」予被上訴人，是就合約內機電設備部分之工
    程款項，業已給付完畢等語。惟被上訴人係向麗光公司承攬
    麗光廠辦工程，而將其中之系爭工程發包予上訴人，並簽訂
    系爭契約，為兩造所不爭執(不爭執事項㈠），且系爭驗收款
    ，須俟被上訴人整體工程（即麗光廠辦工程）完工，並由麗
    光公司撥付款項予被上訴人後，被上訴人給付系爭驗收款之
    清償期始屆至，亦如前述，則關於麗光公司款項之撥付，即
    應參酌被上訴人與麗光公司間就麗光廠辦工程之約定及履約
    情形。
　⒉觀諸被上訴人與麗光公司就麗光廠辦工程之工程合約書（下
    稱麗光廠辦工程合約書），關於第3條契約價金給付第㈢項付
    款進度及期別第1款係約定：「每期每階段支付方式：第一
    期：訂金，契約訂立完成付總工程款10%。第二期：廠房基
    礎結構完成付總工程款10%。第三期：廠房地下頂版結構完
    成付總工程款10%。第四期：廠房一樓頂版結構完成付總工
    程款20%。第五期：廠房二樓頂版結構完成付總工程款10%。
    第六期：廠房三樓頂版結構完成付總工程款10%。第七期：
    廠房四樓頂版結構完成付總工程款10%。第八期：廠房機電
    設備完成付總工程款5%。第九期：全部完成使用執照送件申
    請付總工程款10%。第十期：驗收、交屋完成付總工程款5%
    」等語（原審卷第209頁)，堪認麗光廠辦工程之工程款，係
    按整體工程之興建進度，作為支付整體工程款一定比例款項
    之時點，各階段之興建並非獨立計價之獨立工程。是前開第
    8期關於「廠房機電設備完成」所支付之總工程款5%，僅為
    麗光廠辦工程合約書就第8期工程款給付時點所為之約定，
    並非該期工程款即為廠房機電設備之全部工程款，此由第9
    期款係以「全部完成使用執照送件申請」，及第10期款係以
    「驗收、交屋完成」為給付時點之約定，亦足資佐證，且觀
    諸上訴人所提麗光公司會計系統截圖（原審卷第201頁），
    亦未將前開第8期款載為係給付「廠房機電設備部分」之款
    項，自難以麗光公司前述⒈函文中「就合約內機電設備部分
    之工程款項，業已給付完畢」之用語，逕為有利於上訴人之
    認定。是上訴人主張麗光公司已將麗光廠辧工程機電部分之
    全部款項給付被上訴人云云，並無可採。上訴人聲請訊問證
    人即麗光公司總經理邱建文，以證明麗光公司已給付前開第
    8期款，及就麗光廠辦工程合約書前開第3條第㈢項第1款約定
    並非以前一項目完工為後一項目給付之必要條件，均無調查
    之必要。
　㈢另上訴人主張麗光公司不給付被上訴人關於麗光廠辦工程之
    驗收款，係因被上訴人未施作防火被覆、梁柱未施作中途漆
    等偷工減料情事，係可歸責於被上訴人之事由云云，為被上
    訴人所否認，而依上訴人所提上證2存證信函（本院卷第59-
    61頁）、原證11工務會議紀錄（原審卷第181-182頁），除
    被上訴人於前開存證信函中已表示其與麗光公司間之工程合
    約並未要求中途漆外，依被上訴人法定代理人於前開工務會
    議中所陳，亦無法逕認被上訴人有偷工減料之情事，是上訴
    人此部分之主張，難以憑採，其以被上訴人有偷工減料情事
    ，致麗光公司拒絕給付驗收款及尾款為由，主張應類推適用
    民法第101條第1項，視為期限已屆至云云，亦無可採。至於
    上訴人聲請訊問證人邱建文，證明被上訴人就麗光廠辦工程
    有故意或過失之施工瑕疵部分，核諸邱建文係麗光公司之總
    經理，縱經其證述，其證詞是否客觀可採，已非無疑，且被
    上訴人之施工有無瑕疵，亦難以其證述而為認定，是此部分
    無調查之必要。
　㈣又麗光公司僅給付麗光廠辦工程合約書第1期至第8期工程款
    全部及第9期工程款之半數予被上訴人，為兩造所不爭執（
    不爭執事項㈦），則在麗光公司尚未支付麗光廠辦工程合約
    書第9期款（全部完成使用執照送件申請）半數及第10期款
    （驗收、交屋完成）之情形下，縱系爭工程（含系爭追加工
    程）經上訴人與麗光公司確認驗收合格（不爭執事項㈣），
    依系爭契約第7條第5項約定，被上訴人給付系爭驗收款之期
    限仍未屆至，且被上訴人與麗光公司間就麗光廠辦之工程款
    糾紛尚在訴訟進行中，亦難認麗光公司應給付被上訴人前開
    款項此一不確定事實之到來已確定不發生，則上訴人主張清
    償期已屆至云云，並無可採。
七、綜上所述，上訴人依系爭契約第7條、民法第490條規定，請
    求被上訴人再給付3,749,087元，及自起訴狀繕本送達翌日
    起至清償日止，按週年利率百分之5計算之利息，為無理由
    ，不應准許。原審為上訴人敗訴之判決，所持理由雖與本院
    略有不同，惟結論並無二致，仍應予維持。上訴意旨指摘原
    審判決不當，求予廢棄改判，為無理由，應駁回其上訴。
八、本件事證已臻明確，兩造其餘攻擊、防禦方法及所用之證據
    ，經本院斟酌後，認均不足以影響本判決之結果，爰不逐一
    論列，附此敘明。
九、據上論結，本件上訴為無理由，依民事訴訟法第449條第1項
    、第78條，判決如主文。
中　　華　　民　　國　　111 　年　　10　　月　　18　　日
                  工程法庭      審判長法  官  李素靖
　　　　　　　　　
                                      法  官  陳春長
　　　　　　　　　　　　　　
                                      法  官  林育幟
上為正本係照原本作成。
上訴人如不服本判決，應於收受送達後20日內向本院提出上訴書
狀，其未表明上訴理由者，應於提出上訴後20日內向本院補提出
理由書狀（均須按他造當事人之人數附繕本）上訴時應提出委任
律師或具有律師資格之人之委任狀；委任有律師資格者，另應附
具律師資格證書及釋明委任人與受任人有民事訴訟法第466條之1
第1項但書或第2項（詳附註）所定關係之釋明文書影本。如委任
律師提起上訴者，應一併繳納上訴審裁判費。　　　　　　　　
被上訴人不得上訴。　　
中　　華　　民　　國　　111 　年　　10　　月　　18　　日

                                      書記官  羅珮寧

【附註】
民事訴訟法第466條之1：
⑴對於第二審判決上訴，上訴人應委任律師為訴訟代理人。但上
  訴人或其法定代理人具有律師資格者，不在此限。
⑵上訴人之配偶、三親等內之血親、二親等內之姻親，或上訴人
  為法人、中央或地方機關時，其所屬專任人員具有律師資格並
  經法院認為適當者，亦得為第三審訴訟代理人。
民事訴訟法第466條之2第1項：
上訴人無資力委任訴訟代理人者，得依訴訟救助之規定，聲請第
三審法院為之選任律師為其訴訟代理人。